【裁判字號】    98,交抗,1560
【裁判日期】    980629
【裁判案由】    違反道路交通管理處罰條例
【裁判全文】
臺灣高等法院交通事件裁定            98年度交抗字第1560號
抗告人  即
原處分機關  交通部公路總局新竹區監理所
受 處分 人  甲○○
上列抗告人因受處分人違反道路交通管理處罰條例案件，不服臺
灣新竹地方法院交通法庭，中華民國98年5 月27日所為裁定（98
年度交聲字第131號），提起抗告，本院裁定如下：
    主  文
抗告駁回。
    理  由
一、原裁定詳如附件所載。
二、本件抗告意旨略以：按行政罰法第26條規定：「一行為同時
    觸犯刑事法律及違反行政法上義務規定者，依刑事法律處罰
    之。但其行為應處以其他種類行政罰或得沒入之物而未經法
    院宣告沒收者，亦得裁處之。前項行為如經不起訴處分或為
    無罪、免訴、不受理、不付審理之裁判確定者，得依違反行
    政法上義務規定裁處之」，此所謂「依刑事法律」應指依罪
    刑法定主義及刑事法律正當程序運作完成始足當之，刑事制
    裁會留下紀錄，工作權可能會受到一部分限制。而緩起訴乃
    附條件的不起訴處分，亦即不起訴之一種，雖行為人受緩起
    訴處分時已依檢察官指示支付緩起訴處分金2 萬元，惟其係
    檢察官所為課予之負擔，係一特殊處遇措施，性質並非刑罰
    制裁，自不發生一行為二罰之問題。本件行為人甲○○於98
    年2 月2 日下午4 時40分許，經內政部警政署國道公路警察
    龍潭分隊員警填製公警局交字第Z6B007296 號違反道路交通
    管理事件通知單舉發，其所涉犯刑法第185 條之3 之公共危
    險罪，業經臺灣桃園地方法院檢察署檢察官以98年度速偵字
    第925 號緩起訴處分須繳交新台幣（下同）20,000元為緩起
    訴處分金，緩起訴期間為1 年。嗣緩起訴期滿確定，即不起
    訴確定，本站依行政罰法第26條第2 項違反行政法上義務規
    定裁處，應無違誤，請求撤銷原裁定，更為適當之裁定等語
    。
三、經查：
  (一)按道路交通管理處罰條例所規定之罰則本質上係屬行政罰，
    此由該條例中就交通違規行為所定法律效果包括罰鍰、記點
    、吊扣證照等行政罰觀之甚明（參照行政罰法第1條、第2條
    將罰鍰、吊扣證照及講習等處分均定為行政罰），是違反道
    路交通管理處罰條例之裁罰事件，自有行政罰法之適用。
  (二)次按94年2 月5 日公布，95年2 月5 日施行之行政罰法第26
    條規定：「一行為同時觸犯刑事法律及違反行政法上義務規
    定者，依刑事法律處罰之。但其行為應處以其他種類行政罰
    或得沒入之物而未經法院宣告沒收者，亦得裁處之。前項行
    為如經不起訴處分或為無罪、免訴、不受理、不付審理之裁
    判確定者，得依違反行政法上義務規定裁處之」，其所揭示
    之所謂「一事不二罰」原則，探究其立法目的，無非以一行
    為同時觸犯刑事法律及違反行政法上義務規定時，由於刑罰
    與行政罰同屬不法行為之制裁，而刑罰之懲罰作用較強，依
    刑事法律處罰即足資警惕，實無一事二罰再處行政罰之必要
    ，但罰鍰以外之沒入或其他種類行政罰，因兼具維護公共秩
    序之作用，為達行政目的，行政機關仍得併予裁處。又此所
    稱「其他種類行政罰」，係指違反行政法上之義務應受「裁
    罰性」之「不利處分」而言，依行政罰法第2 條規定，應包
    括限制或禁止行為之吊扣證照處分及警告性之講習處分在內
    。至於刑事訴訟法第253 條之1 所指之緩起訴處分，係介於
    起訴與微罪職權不起訴間之緩衝設計，而在內容及要件上與
    依刑事訴訟法第252 條所為之不起訴處分均有所不同，又檢
    察官對被告為緩起訴處分時，依刑事訴訟法第253條之2 第1
    項規定對被告所為之指示及課予之負擔，雖非刑罰，但對被
    告迭有敦促反省、財產減少及自由受限之影響，性質上可謂
    刑事處分，且緩起訴制度雖以特別預防為優先考量，但在具
    體個案決定上，實亦達到一般預防的作用及報應理念，基於
    一行為不二罰原則，受處分人既已就其行為受到刑事處分，
    自不應因同一行為再受到國家的處罰（臺灣高等法院暨所屬
    法院96年法律座談會刑事類提案第36號研討結果參照）。又
    依該條例第35條第8 項之規定，即須補繳不足最低罰鍰之部
    分，始為適法，且如一方面認為行為人依檢察官緩起訴處分
    命令而為金錢給付，與受刑事處罰無異，依行政罰法第26條
    之規定，監理機關不得再行裁罰；另一方面卻又認為該等金
    錢給付不屬於道路交通管理處罰條例第35條第8 項所定罰金
    ，無需依該項規定補繳不足最低罰鍰部分之差額，理由顯有
    矛盾，且若緩起訴捐款金額低於最低罰鍰金額，亦有失公平
    （臺灣高等法院暨所屬法院97年法律座談會刑事類提案第39
    號研討結果參照）。
  (三)查受處分人於舉發通知單所載時地，酒醉騎乘上開重型機車
    ，經警測其呼氣中酒精濃度達每公升0.57毫克，而舉發異議
    人有「酒後駕車」之違規行為等情，此為受處分人所不否認
    ，並有其飲酒後吐氣酒精濃度測定數據紙、汽車駕駛人酒後
    生理協調平衡檢測紀錄表、刑法第185 條之3 案件測試觀察
    紀錄表各1 紙附卷可稽，堪認為真實。又受處分人同一酒醉
    駕車之行為，因同時觸犯刑法第185 條之3 之公共危險罪，
    經臺灣桃園地方法院檢察署檢察官於98年2 月13日以98年度
    速偵字第925 號為緩起訴處分，緩起訴期間為1 年，受處分
    人應繳交緩起訴處分金20,000元（已履行），並於緩起訴處
    分確定後，收受臺灣桃園地方法院檢察署執行通知之日起 6
    個月期間內，參加法治教育一場次等情，亦有上開緩起訴處
    分書、臺灣桃園地方法院檢察署繳納款項證明單各1 份附卷
    足憑。是以受處分人酒後超過規定標準駕駛動力交通工具，
    而受緩起訴處分確定之事實，堪以認定。
  (四)復查，本件受處分人酒後超過規定標準而駕駛動力交通工具
    之行為，同時涉犯道路交通管理處罰條例第35條第1項第1款
    規定及刑法第158條之3之公共危險罪，其中刑事部分，業經
    臺灣桃園地方法院檢察署檢察官緩起訴處分確定，受處分人
    並已依檢察官指示之負擔條件支付緩起訴處分金20,000元等
    情，已如前述。核此緩起訴處分附加條件之履行固非刑法所
    定刑罰之種類，但已影響被告之財產權權益，具有實質刑罰
    之效果，實質上應可該當行政罰法第26條第1 項「依刑事法
    律」之刑事處分規定及道路交通管理處罰條例第35條第8 項
    規定之「罰金」，是以受處分人雖已依檢察官緩起訴處分支
    付20,000元，但仍有不足部分（即25,000元）予以裁罰。至
    原處分機關依法吊扣受處分人駕駛執照12個月、施以道安講
    習部分，核與徒刑之目的不同、種類殊異，乃為達維護用路
    權人生命、身體安全之裁罰性不利處分，依行政罰法第26條
    但書之規定，仍得裁處之。
  (五)綜上，原處分機關依道路交通管理處罰條例第35條第1 項第
    1 款、第24條第2 款規定，裁處吊扣受處分人駕駛執照12個
    月、施以道安講習之其他種類行政罰部分，於法並無不合。
    另原處分機關裁處受處分人罰鍰45,000元其中之20,000元行
    政罰部分，與法有違，原審乃僅就此部分予以撤銷，改諭知
    受處分人不罰；而就罰鍰45,000元其中之25,000元，則參酌
    道路交通管理處罰條例第35條第8 項之立法精神並兼顧公平
    原則，認於法並無不合，而駁回受處分人聲明異議，經核尚
    無違誤。本件抗告，為無理由，應予駁回。
四、據上論結，應依道路交通案件處理辦法第26條，刑事訴訟法
    第412條，裁定如主文。
中    華    民    國    98    年    6     月    29    日
                  刑事第十庭審判長法  官  楊炳禎
                                  法  官  朱光仁
                                  法  官  陳春秋
以上正本證明與原本無異。
不得再抗告。
                                  書記官  駱國堯
中    華    民    國    98    年    6     月    30    日


司法院資訊處製作；財團法人民間司法改革基金會備份。
